ACORDAO-COMPLETO-2418136

ACÓRDÃO 1908/2020 ATA 27/2020 - PLENÁRIO

VISTOS, relatados e discutidos estes autos de representação a respeito de possível interferência do ministro de Minas e Energia sobre a autonomia conferida à Agência Nacional de Energia Elétrica (Aneel) .
ACORDAM os ministros do Tribunal de Contas da União, reunidos em sessão do Plenário, ante as razões expostas pela relatora, e com base nos arts. 235 e 237, inciso VII, do Regimento Interno deste Tribunal c/c os arts. 81, inciso I, e 82, caput, da Lei 8.443/1992 e no art. 103, § 1º, da Resolução TCU 259/2014, em:
9.1. conhecer da representação e considerá-la improcedente;
9.2. indeferir o pedido de medida cautelar, tendo em vista a inexistência dos pressupostos necessários para sua adoção;
9.3. dar ciência deste acórdão ao representante, ao Ministério de Minas e Energia e à Agência Nacional de Energia Elétrica;
9.4. arquivar os autos.

Representação a respeito de possível interferência do ministro de Minas e Energia sobre a autonomia conferida à Agência Nacional de Energia Elétrica (Aneel).

Agência Nacional de Energia Elétrica.

3. Representante: subprocurador-geral do MPTCU Lucas Rocha Furtado.

13.1. Ministros presentes: José Mucio Monteiro (Presidente), Walton Alencar Rodrigues, Benjamin Zymler, Raimundo Carreiro, Ana Arraes (Relatora), Bruno Dantas e Vital do Rêgo.
13.2. Ministro-Substituto convocado: Augusto Sherman Cavalcanti.
13.3. Ministros-Substitutos presentes: Marcos Bemquerer Costa, André Luís de Carvalho e Weder de Oliveira.

ANA ARRAES

Adoto como relatório a instrução elaborada na Secretaria de Fiscalização de Infraestrutura de Energia Elétrica, que contou com a anuência dos dirigentes daquela unidade técnica (peças 8-10) :
"INTRODUÇÃO 
	Cuidam os autos de representação formulada pelo Subprocurador-Geral do Ministério Público junto ao TCU (MPjTCU) , Senhor Lucas Rocha Furtado, cumulada com pedido de adoção de medida cautelar, para que o Tribunal 'decida pela adoção das medidas necessárias a apurar a notícia de que o Ministro de Estado de Minas e Energia, Sr. Bento Albuquerque, está interferindo na autonomia da Agência Nacional de Energia Elétrica (Aneel) ao pressionar aquela agência reguladora para que, com o fim de evitar o colapso financeiro das empresas do setor elétrico em decorrência da pandemia de Covid-19, paute a regulamentação da operação de socorro àquelas empresas o mais rapidamente possível' (peça 1) .
EXAME DE ADMISSIBILIDADE
Inicialmente, registra-se que o requerente, na qualidade de membro do Ministério Público junto ao TCU, tem legitimidade para representar ao Tribunal, consoante disposto no art. 81, inciso I, da Lei 8.443/1992, e nos arts. 237, inciso VII, e 276, do Regimento Interno do Tribunal de Contas da União (RI/TCU) .
Verifica-se que a representação atende às disposições constantes do §1º da segunda parte do § 2º do art. 234, do caput e do parágrafo único do art. 235 e dos arts. 250 a 252 do RI/TCU, na medida em que a matéria da representação versa sobre suposta interferência indevida e irregular do Ministério de Minas e Energia (MME) na Aneel e é compatível com as competências do TCU estabelecidas no art. 71 da Constituição Federal. Além disso, os responsáveis pela condução do dito procedimento estão sujeitos à jurisdição do TCU e, por fim, a representação foi redigida em linguagem clara e objetiva, acompanhada de indícios suficientes sobre as supostas ilegalidades denunciadas.
Identifica-se haver interesse público no trato da suposta irregularidade/ilegalidade, mormente porque o arranjo institucional estabelecido pelo legislador pressupõe a autonomia das agências reguladoras, com o objetivo de promover a edição de regulação estritamente técnica, ágil e eficiente, não suscetível a instabilidades políticas inerentes à esfera governamental. O atingimento de tais finalidades torna-se possivelmente prejudicado em face da interferência de agentes políticos, conforme alega-se ter sido praticada pelo Ministro de Minas e Energia no caso em questão.
Outro fato caracterizador de interesse público no processamento desta representação é a própria natureza da matéria, que versa sobre a regulamentação do Decreto 10.350/2020 pela Aneel, com vistas a permitir, nos termos autorizados pela Medida Provisória (MP) 950/2020, a realização de operação financeira destinada às distribuidoras de energia elétrica para amenizar efeitos decorrentes da crise instalada por conta da pandemia provocada pelo Corona Vírus. 
A análise do caso aponta que o mencionado empréstimo, denominado Conta-Covid, alcançará a monta de aproximadamente R$ 16 bilhões e os respectivos custos administrativos e financeiros serão suportados pelos consumidores, com possibilidade de ressarcimento futuro pelas concessionárias e permissionárias de distribuição de energia elétrica.
Desse modo, conclui-se que a representação poderá ser apurada, para fins de comprovar a sua procedência, nos termos do art. 234, § 2º, segunda parte, do Regimento Interno do TCU, aplicável às representações de acordo com o parágrafo único do art. 237 do mesmo RI/TCU.
EXAME TÉCNICO
A presente representação fundamenta-se em notícia divulgada pelo jornal O Estado de S. Paulo, publicada em 17/6/2020, com o teor do Ofício 270/2020/GM-MME, em que o Ministro de Minas e Energia cobra urgência da Aneel na edição de resolução prevista no Decreto 10.350/2020, para a regulamentação da Conta-Covid (peças 2 e 5) . 
Nesse espeque, o representante entende que resta configurada 'indevida e irregular interferência do ministério na atuação daquela agência reguladora' e requer a adoção de medida cautelar determinando ao Ministro de Estado de Minas e Energia que não interfira na autonomia da Aneel em sua atuação concernente à operação de socorro às empresas do setor elétrico a ser efetuada mediante a Conta-Covid, prevista no Decreto 10.350/2020, até que o Tribunal decida sobre o mérito da questão.
Consoante o art. 276 do Regimento Interno/TCU, o Relator poderá, em caso de urgência, de fundado receio de grave lesão ao Erário, ao interesse público, ou de risco de ineficácia da decisão de mérito, de ofício ou mediante provocação, adotar medida cautelar, determinando a suspensão do procedimento impugnado, até que o Tribunal julgue o mérito da questão. Tal providência deverá ser adotada quando presentes os pressupostos do fumus boni iuris e do periculum in mora.		
Analisando os elementos apresentados pelo representante, verifica-se que não há, nos autos, os pressupostos acima mencionados, senão vejamos:
 em reunião realizada em 23/6/2020, a regulamentação da Conta-Covid foi editada por meio da Resolução Normativa 885/2020, não tendo sido levantado outros atos relativos à matéria que sejam passíveis de interferência política por parte do MME, motivo pelo qual entende-se descartado o aspecto do periculum in mora;
 apesar das informações constantes do Ofício 270/2020/GM-MME, não foram identificados elementos objetivos capazes de evidenciar a alegada interferência do MME na álea de discricionariedade da Aneel, restando prejudicado também o aspecto do fumus boni iuris.
Com efeito, verifica-se que não procedem os fatos narrados na representação que deu origem a estes autos, pelas razões abaixo descritas.
Por meio da publicação da MP 950/2020, o Governo Federal inclui como objetivo da Conta de Desenvolvimento Energético (CDE) prover recursos, exclusivamente por meio de encargo tarifário, e permitir a amortização de operações financeiras vinculadas a medidas de enfrentamento aos impactos no setor elétrico decorrentes do estado de calamidade pública, reconhecida na forma prevista no art. 65 da Lei Complementar 101/2000, para atender às distribuidoras de energia elétrica.
A medida autoriza a criação da operação de crédito denominada Conta-Covid, com o objetivo de trazer liquidez para as distribuidoras, tendo em vista a acentuada inadimplência dos consumidores e a sobrecontratação decorrente da retração da demanda diante das ações adotadas pela coletividade para o enfretamento da crise sanitária.
Os recursos obtidos por meio do financiamento serão amortizados com base em quotas futuras da CDE, cobradas nas tarifas de distribuição.
A regulamentação da MP 950/2020 foi publicada em 18/5/2020, por meio do Decreto 10.350, que confere à Aneel a competência para regulamentar questões técnicas e tarifárias da Conta-Covid, bem como promover o cálculo do montante financiado e os valores de liberação dos recursos, como previsto no art. 1º, §§ 1º e 3º.
Em 26/5/2020 a Aneel submeteu a minuta de regulamentação da Conta-Covid à Consulta Pública (CP) 35/2020, com duração de cinco dias, levando os resultados para deliberação da diretoria no dia 15/6/2020. Todavia, após longo debate, a sessão se encerrou com pedido de vistas do Diretor Efrain da Cruz.
Em 17/6/2020, o MME encaminhou à Aneel o Ofício 270/2020/GM-MME, objeto da presente representação (peça 5) .
Inicialmente, cumpre salientar a relevância da matéria, tendo em vista a magnitude dos impactos decorrentes da pandemia de Covid-19 na economia e no fluxo de caixa das distribuidoras de energia elétrica. De acordo com o Sistema Expectativas, administrado pelo Banco Central, a projeção de Produto Interno Bruto (PIB) para o ano de 2020 é da ordem de -6,5%, ao passo que a redução de receitas das concessionárias de distribuição verificada em abril, por exemplo, alcançou a monta de 13%, conforme o Balanço Energético do Ambiente de Contratação Regulada (peça 6) . 
A liquidez das distribuidoras é essencial na sustentabilidade do setor elétrico de modo a evitar o inadimplemento das distribuidoras com os demais agentes do setor, afetando toda a cadeia de suprimento de energia elétrica, já que são as distribuidoras que arrecadam, por meio das faturas de eletricidade, os recursos para pagamento de toda cadeia, repassando as parcelas devidas aos demais elos (geradores, transmissores e tributos das esferas municipal, estadual e federal) .
Quanto ao poder de supervisão do MME sobre a Aneel, invocado no expediente do Ministro, é assente o entendimento de que tal poder-dever não se confunde com poder hierárquico - do qual decorrem os institutos da delegação e avocação de competências - vez que a autonomia administrativa da Agência advém do próprio arranjo jurídico a ela conferido pela Lei 9.427/1996, que a instituiu sob a forma de autarquia sob regime especial.
Nesse sentido, como bem informado no ofício, o instituto da supervisão ministerial está previsto no art. 87 da Constituição Federal e no art. 26 do Decreto-Lei 200/1967, recepcionado pela Carta-Magna, a saber:
Constituição Federal de 1988:
Art. 87. Os Ministros de Estado serão escolhidos dentre brasileiros maiores de vinte e um anos e no exercício dos direitos políticos.
	Parágrafo único. Compete ao Ministro de Estado, além de outras atribuições estabelecidas nesta Constituição e na lei:
I - exercer a orientação, coordenação e supervisão dos órgãos e entidades da administração federal na área de sua competência e referendar os atos e decretos assinados pelo Presidente da República;
Decreto-Lei 200/1967:
Art. 26. No que se refere à Administração Indireta, a supervisão ministerial visará a assegurar, essencialmente:
I - a realização dos objetivos fixados nos atos de constituição da entidade.
II - a harmonia com a política e a programação do Govêrno no setor de atuação da entidade.
III - a eficiência administrativa.
IV - a autonomia administrativa, operacional e financeira da entidade.
No que diz respeito à administração indireta, portanto, trata-se de poder de tutela conferido aos ministérios com o objetivo de garantir que os preceitos legais que motivaram a criação dessas entidades sejam atendidos, como é o caso do princípio da eficiência e da própria autonomia administrativa, operacional e financeira a elas conferida.
Sob esse aspecto, uma das formas de exercício do poder de supervisão ministerial ocorre mediante a celebração de contratos de gestão com as entidades vinculadas, conforme previsto no art. 37, § 8º da Constituição Federal:
	Constituição Federal de 1988:
Art. 37. A administração pública direta e indireta de qualquer dos Poderes da União, dos Estados, do Distrito Federal e dos Municípios obedecerá aos princípios de legalidade, impessoalidade, moralidade, publicidade e eficiência e, também, ao seguinte: 
 (...) 
§ 8º A autonomia gerencial, orçamentária e financeira dos órgãos e entidades da administração direta e indireta poderá ser ampliada mediante contrato, a ser firmado entre seus administradores e o poder público, que tenha por objeto a fixação de metas de desempenho para o órgão ou entidade, cabendo à lei dispor sobre: 
I - o prazo de duração do contrato;
II - os controles e critérios de avaliação de desempenho, direitos, obrigações e responsabilidade dos dirigentes;
III - a remuneração do pessoal.
A possibilidade de celebração de contratos de gestão, contudo, não exaure o poder-dever de supervisão ministerial. Por óbvio, se cabe ao ministério a fixação de metas de desempenho com a entidade a ele vinculada, também compete a ele zelar pelo atingimento dos objetivos das políticas estabelecidas em lei e regulamentadas em decreto, dado que é a autoridade responsável pelo planejamento e, em última instância, pelo cumprimento dessas políticas.
No caso concreto, o socorro financeiro às distribuidoras é política que requer celeridade em face da magnitude dos impactos da pandemia, como já mencionado. Dessa forma, embora não se conheça ao certo o prazo limite que definirá a condição de insolvência das distribuidoras, a efetividade da medida depende da noção de urgência dos agentes envolvidos.
É exatamente isso que o ofício do Ministro de Minas e Energia em apreço trouxe aos autos, visto tratar-se tão somente de um pedido de urgência em face da relevância da matéria, o que é plenamente compatível com o fato de o sucesso da política relacionada ao socorro financeiro das distribuidoras depender do aspecto temporal.
A interferência alegada pelo representante seria notável caso houvesse o direcionamento de um ou outro ponto a respeito de como as competências da Agência deveriam ser exercidas sob o aspecto técnico ou operacional. Tal hipótese não se verifica no caso concreto como também foi de plano afastada pela própria Diretora Elisa Bastos, relatora da regulamentação da Conta-Covid, a qual ressaltou publicamente a autonomia conferida pelo MME à Aneel na condução da política (peça 7) .
Repisa-se que, por parte da Aneel, o processo de regulamentação do Decreto 10.350/2020, que culminou com a Resolução Normativa 885/2020, teve tratamento técnico compatível no âmbito daquela autarquia, tendo sido apreciado tempestivamente por sua diretoria colegiada em 23/6/2020.
Destarte, não assiste razão aos argumentos trazidos na representação, haja vista não restar caracterizada, pelo teor do ofício, qualquer interferência na álea de discricionariedade da Aneel, tratando-se estritamente de um pedido de urgência na regulamentação de política cuja efetividade depende do aspecto temporal.
CONCLUSÃO
Analisou-se na presente instrução representação de autoria do Subprocurador-Geral do Ministério Público junto ao TCU (MPjTCU) , Senhor Lucas Rocha Furtado, com pedido de medida cautelar, em razão de suposta interferência sobre a autonomia conferida à Agência Nacional de Energia Elétrica (Aneel) , corroborada por ofício em que o Ministro de Estado de Minas e Energia, Sr. Bento Albuquerque, solicita urgência na edição de resolução prevista no Decreto 10.350/2020, para a regulamentação da Conta-Covid.
A presente representação deve ser conhecida, por preencher os requisitos previstos nos arts. 235 e 237, inciso VII, do Regimento Interno/TCU e no art. 103, § 1º, da Resolução TCU 259/2014.
Com relação ao pedido de medida cautelar, entende-se que tal medida não deve ser adotada, por não se mostrarem presentes os requisitos do fumus boni juris e do periculum in mora.
No mérito, verificou-se não assistir razão aos argumentos trazidos na representação, pois não restou caracterizada qualquer interferência na álea de discricionariedade da Aneel. O elemento indiciário objeto da representação trata-se estritamente de um pedido de urgência na regulamentação de política cuja efetividade depende do aspecto temporal, atribuição conferida ao Ministro de Minas e Energia em razão de seu poder-dever de supervisão ministerial.
INFORMAÇÕES ADICIONAIS
Em relação à regulamentação da Conta-Covid, deve-se mencionar que se encontra em curso no Tribunal o TC Processo 016.791/2020-7, com o objetivo de acompanhar o conjunto de medidas adotadas pelos órgãos e entidades do poder pública para mitigar os impactos da crise gerada pela pandemia de Covid-19 no setor elétrico.
A fiscalização iniciou com o acompanhamento das ações que resultaram na publicação da MP 950/2020, do Decreto 10.350/2020, bem como de atos regulatórios emanados pela Aneel, culminando, até o momento, com o proferimento do Acórdão 1346/2020-TCU-Plenário.
O atual estágio do acompanhamento busca verificar pontos de controle levantados na primeira fase já apreciada, bem como analisar as ações que resultaram na edição da Resolução Normativa 885/2020, que regulamentou a Conta-Covid.
PROPOSTA DE ENCAMINHAMENTO
Ante todo o exposto, submetem-se os autos à consideração superior, propondo:
a) conhecer da presente representação, satisfeitos os requisitos de admissibilidade previstos nos arts. 235 e 237, inciso VII, do Regimento Interno/TCU e no art. 103, § 1º, da Resolução - TCU 259/2014, para, no mérito, considerá-la improcedente;
b)  indeferir o requerimento de medida cautelar, inaudita altera pars, formulado pelo Subprocurador-Geral do Ministério Público junto ao TCU, Senhor Lucas Rocha Furtado, uma vez ausentes os pressupostos necessários para adoção da referida providência;
c)  comunicar ao Ministério de Minas e Energia (MME) e ao representante a decisão que vier a ser adotada nestes autos.
d) arquivar os presentes autos, nos termos do art. 237, parágrafo único, c/c o art. 250, inciso I, do Regimento Interno/TCU."
É o relatório.

não há.

Não atuou.

REPRESENTAÇÃO. SUPOSTA INTERFERÊNCIA DE MINISTRO DE ESTADO EM AUTONOMIA DE AGÊNCIA REGULADORA. INDEFERIMENTO DE PROPOSTA DE MEDIDA CAUTELAR. AUSÊNCIA DE IRREGULARIDADES A ENSEJAR A ATUAÇÃO DO TCU. IMPROCEDÊNCIA. ARQUIVAMENTO DOS AUTOS.

REPRESENTAÇÃO (REPR)

Secretaria de Fiscalização de Infraestrutura de Energia Elétrica - SeinfraElétrica.

Trata-se de representação formulada pelo subprocurador-geral do Ministério Público junto ao TCU (MPTCU) Lucas Rocha Furtado, com pedido de adoção de medida cautelar, para que o Tribunal "decida pela adoção das medidas necessárias a apurar a notícia de que o Ministro de Estado de Minas e Energia, Sr. Bento Albuquerque, está interferindo na autonomia da Agência Nacional de Energia Elétrica (Aneel) ao pressionar aquela agência reguladora para que, com o fim de evitar o colapso financeiro das empresas do setor elétrico em decorrência da pandemia de Covid19, paute a regulamentação da operação de socorro àquelas empresas o mais rapidamente possível".
2.	A presente representação se fundamenta em notícia divulgada pelo jornal "O Estado de S. Paulo", publicada em 17/6/2020, com o teor do Ofício 270/2020/GM-MME, em que o ministro de Minas e Energia cobra urgência da Aneel na edição de resolução prevista no Decreto 10.350/2020, para regulamentação da Conta-Covid.
3.	O eminente subprocurador-geral alega que resta configurada "indevida e irregular interferência do ministério na atuação daquela agência reguladora" e requer a adoção de medida cautelar determinando ao ministro de Minas e Energia que não interfira na autonomia da Aneel em sua atuação concernente à operação de socorro às empresas do setor elétrico, mediante a Conta-Covid, prevista no Decreto 10.350/2020, até que o Tribunal decida sobre o mérito da questão.
4.	A Secretaria de Fiscalização de Infraestrutura de Energia Elétrica - SeinfraElétrica analisou os elementos apresentados pelo representante e concluiu acerca da inexistência dos pressupostos para concessão de medida cautelar, pelos seguintes motivos (peça 8) :
"a) em reunião realizada em 23/6/2020, a regulamentação da Conta-Covid foi editada por meio da Resolução Normativa 885/2020, não tendo sido levantado outros atos relativos à matéria que sejam passíveis de interferência política por parte do MME, motivo pelo qual entende-se descartado o aspecto do periculum in mora;
b) apesar das informações constantes do Ofício 270/2020/GM-MME, não foram identificados elementos objetivos capazes de evidenciar a alegada interferência do MME na álea de discricionariedade da Aneel, restando prejudicado também o aspecto do fumus boni iuris."
5.	A unidade técnica concluiu que não há elementos a evidenciar os fatos narrados na representação e propôs conhecê-la, para, no mérito, considerá-la improcedente.
6.	Acompanho na íntegra as conclusões da unidade instrutiva, as quais incorporo como fundamentos desta deliberação.
7.	As análises da SeinfraElétrica demonstraram que não restou caracterizada qualquer interferência na álea de discricionariedade da Aneel, tendo em vista que o ofício do ministro em questão apenas requereu urgência na edição de resolução para regulamentar a Conta-Covid, atuação compatível com o seu poder-dever de supervisão ministerial e cuja efetividade da medida depende do aspecto temporal.
8.	Por essa razão, é possível concluir pela improcedência da presente representação, bem como pela ausência dos pressupostos para concessão de medida cautelar.
9.	Adicionalmente, cabe esclarecer que se encontra em curso neste Tribunal o TC 016.791/2020-7, o qual acompanha o conjunto de medidas adotadas pelos órgãos e entidades do Poder Público para mitigar os impactos da crise gerada pela pandemia no setor elétrico.
	Ante o exposto, VOTO por que seja aprovada a minuta de deliberação que submeto a este Colegiado.
TCU, Sala das Sessões Ministro Luciano Brandão Alves de Souza, em 22 de julho de 2020.
ANA ARRAES 
Relatora